ACORDAO-COMPLETO-2504591

ACÓRDÃO 6866/2022 ATA 38/2022 - SEGUNDA CÂMARA

VISTOS, relatados e discutidos estes autos de tomada de contas especial instaurada pelo Fundo Nacional de Desenvolvimento da Educação (FNDE) em decorrência de irregularidades na aplicação de recursos do Programa de Apoio aos Sistemas de Ensino para Atendimento à Educação de Jovens e Adultos (PEJA) , no exercício de 2004, no Município de Irituia/PA,
ACORDAM os Ministros do Tribunal de Contas da União, reunidos em Sessão da 2ª Câmara, com base no art. 11 da Resolução TCU 344, de 11/10/2022 e no art. 169, III, do Regimento Interno do TCU e diante das razões expostas pelo Relator, em:
9.1. reconhecer a prescrição das pretensões punitiva e ressarcitória; 
9.2. notificar o responsável e o Fundo Nacional de Desenvolvimento da Educação (FNDE) a respeito deste acórdão;
9.3. arquivar o processo.

Tomada de contas especial instaurada pelo Fundo Nacional de Desenvolvimento da Educação  em decorrência de irregularidades na aplicação de recursos do Programa de Apoio aos Sistemas de Ensino para Atendimento à Educação de Jovens e Adultos, no exercício de 2004, no Município de Irituia/PA.

Segunda Câmara

Município de Irituia/PA

3. Responsável: Benedito Augusto Bandeira Ferreira (ex-prefeito, CPF XXX.950.182-XX)

13.1. Ministros presentes: Bruno Dantas (Presidente) e Antonio Anastasia (Relator).
13.2. Ministros-Substitutos convocados: Marcos Bemquerer Costa e Weder de Oliveira.

ANTONIO ANASTASIA

Este processo trata de tomada de contas especial instaurada pelo Fundo Nacional de Desenvolvimento da Educação (FNDE) em decorrência de irregularidades na aplicação de recursos do Programa de Apoio aos Sistemas de Ensino para Atendimento à Educação de Jovens e Adultos (PEJA) , no exercício de 2004, no Município de Irituia/PA.
2. Por meio da instrução de peça 39, ratificada pelos dirigentes da SecexTCE (peças 40-41) , a SecexTCE propõe julgar irregulares as contas do responsável com a imputação de débito, nestes termos:
"INTRODUÇÃO
Cuidam os autos de processo de Tomada de Contas Especial instaurada pelo Fundo Nacional de Desenvolvimento da Educação em desfavor do Sr. Benedito Augusto Bandeira Ferreira (CPF XXX.950.182-XX) , ex-Prefeito Municipal de Irituia (PA) , na gestão 2001-2004, em razão de impugnação parcial das despesas realizadas com os recursos recebidos no âmbito do Programa de Apoio aos Sistemas de Ensino para Atendimento à Educação de Jovens e Adultos - PEJA, no exercício de 2004.
2.	O Programa de Apoio aos Sistemas de Ensino para Atendimento à Educação de Jovens e Adultos-PEJA/2004, instituído pela Lei 10.880, de 9 de junho de 2004 e  regulado à época pela Resolução CD/FNDE 17, de 22/4/2004, consistia na transferência, em caráter suplementar, de recursos financeiros em favor dos estados, do Distrito Federal e dos municípios, destinados a ampliar a oferta de vagas no ensino fundamental público de jovens e adultos e propiciar o atendimento educacional, com qualidade e aproveitamento, aos alunos matriculados nessa modalidade de ensino.
HISTÓRICO
3.	Foram repassados na órbita do programa, no exercício pertinente, os seguintes valores (peça 1, p. 5 e p. 233) :
	Ordem Bancária
	Data da emissão
	Data do crédito na conta corrente
	Valor Histórico (RS) 

	2004OB695039
	29/4/2004
	3/5/2004
	35.528,99

	2004OB695098
	24/5/2004
	26/5/2004
	35.528,99

	2004OB695141
	25/6/2004
	29/6/2004
	35.528,99

	2004OB695216
	28/7/2004
	30/7/2004
	35.528,99

	2004OB695257
	13/9/2004
	15/9/2004
	35.528,99

	2004OB695337
	11/10/2004
	14/10/2004
	35.528,99

	2004OB695410
	10/11/2004
	12/11/2004
	35.528,99

	2004OB695452
	27/11/2004
	1/12/2004
	35.528,99

	2004OB695545
	24/12/2004
	28/12/2004
	35.528,97

	2004OB695615
	28/12/2004
	30/12/2004
	35.528,98

	TOTAL
		355.289,87

4.	Conforme documenta a Informação 341/2014/DIREC/COTCE/CGCAP/DIFIN/FNDE, de 30/10/2014 (peça 1, p. 5-13) , o órgão repassador, a partir do exame da prestação de contas apresentada, assinalou as seguintes irregularidades executivas:
a) 	Realização de despesas com tarifas bancárias:
	Data
	Valor Histórico (R$) 

	31/12/2004
	827,43

b) 	Débito denominado 'movim. do dia', sem indicação do possível beneficiário específico do recurso:
	Data
	Valor Histórico (R$) 

	13/5/2004
	272,06

c) 	Utilização de cheques avulsos o que caracteriza o pagamento em espécie:
	Data
	Valor Histórico (R$) 

	30/12/2004
	55.664,38

d) 	Ausência parcial de aplicação financeira dos recursos:
	Data
	Valor Histórico (R$) 

	31/12/2004
	185,76

5.	Essas constatações foram ratificadas no relatório do tomador de contas (peça 1, p. 335-349) e pelas instâncias subsequentes do controle interno (peça 1, p. 367-372) , manifestações das quais tomou ciência a autoridade ministerial (peça 1, p. 373) .
6.	Em intervenção inicial nos autos, a extinta SECEX-PA, com alguns ajustes e em pareceres convergentes (peças 4-6) , endossou as considerações do órgão repassador, empreendendo a citação (peça 8) do Sr. Benedito Augusto Bandeira Ferreira, nos seguintes moldes:
I) citar o Sr. Benedito Augusto Bandeira Ferreira, CPF XXX.950.182-XX, prefeito de Irituia/PA à época dos fatos (gestão 2001 a 2004) , com fundamento nos arts. 10, § 1°, e 12, incisos I e II, da Lei 8.443/1992, c/c o art. 202, incisos I e II, do RI/TCU, para que, no prazo de quinze dias, apresente alegações de defesa e/ou recolha aos cofres do Fundo Nacional de Desenvolvimento da Educação, as quantias abaixo indicadas, referentes ao PEJA/2004, atualizadas monetariamente a partir das respectivas datas até o efetivo recolhimento, abatendo-se na oportunidade as quantias eventualmente ressarcidas, na forma da legislação em vigor, em decorrência das seguinte irregularidade:
	a)  Condutas: efetuar pagamentos irregulares de tarifas bancárias no âmbito do PEJA/2004; efetuar pagamentos em espécie com recursos do PEJA/2004; deixar de realizar a aplicação financeira dos recursos recebidos no âmbito do PEJA/2004;
	b) Irregularidade: não comprovação da boa e regular aplicação de parte dos recursos recebidos no âmbito do PEJA/2004;
	c) Dispositivos infringidos: art. 6°, caput, da Lei 10.880, de 9/6/2004; art. 4°, incisos III, VIII e IX; art. 5°, parágrafo único, todos da Resolução CD/FNDE  17 de 22 abril de 2004;
	d) Valor do débito:
	Data
	Valor Histórico (R$) 

	10/5/2004
	62,78

	1/6/2004
	78,06

	15/6/2004
	75,00

	16/7/2004
	82,50

	4/8/2004
	87,50

	17/9/2004
	117,09

	20/10/2004
	102,50

	17/11/2004
	105,00

	9/12/2004
	105,00

	30/12/2004
	12,00

	30/12/2004
	102,50

	13/5/2004
	272,06

	30/12/2004
	55.644,38

	30/12/2004
	13,84

	31/12/2004
	185,76

	TOTAL
	57.045,97

Valor atualizado até 22/1/2016 é de R$ 107.830,81 (peça 3) .
7.	O responsável, por meio de advogado devidamente constituído (peça 8) , apresentou alegações de defesa (peça 17) , que foram apreciadas pela unidade técnica, em novas manifestações uníssonas (peças 20-22) , nas quais foi sugerida a sua aceitação parcial, remanescendo parte do débito apurado inicialmente. Outrossim, não comprovada a boa-fé do responsável, foi defendido o julgamento das contas pela irregularidade, sem multa, diante da ocorrência de prescrição punitiva:
29.1   	julgar irregulares as contas do Sr. Benedito Augusto Bandeira Ferreira, CPF XXX.950.182-XX, prefeito de Irituia/PA à época dos fatos (gestão 2001 a 2004) , com fundamento nos arts. 1º, inciso I, 16, inciso III, alínea 'c', 19, caput, e 23, inciso III, da Lei 8.443/1992 c/c com os arts. 1º, inciso I, 209, inciso III, 210 e 214, inciso III, do RI/TCU, condenando-o ao pagamento da importância a seguir especificada e fixando-lhe o prazo de 15 (quinze) dias para que comprove perante este Tribunal, em respeito ao art. 214, inciso III, alínea 'a', do RI/TCU, o recolhimento da dívida aos cofres do Fundo Nacional de Desenvolvimento da Educação (FNDE) , atualizada monetariamente e acrescida de juros de mora calculados a partir da data indicada  até a data do efetivo recolhimento e com o abatimento de valores acaso já satisfeitos, nos termos da legislação vigente:
	VALOR ORIGINAL (R$) 
	DATA DA OCORRÊNCIA

	62,78
	10/5/2004

	78,06
	1°/6/2004

	75,00
	15/6/2004

	82,50
	16/7/2004

	87,50
	4/8/2004

	117,09
	17/9/2004

	102,50
	20/10/2004

	105,00
	17/11/2004

	105,00
	9/12/2004

	12,00
	30/12/2004

	102,50
	30/12/2004

	272,06
	13/5/2004

	44.371,00
	30/12/2004

	13,84
	30/12/2004

	185,76
	31/12/2004

8.	O Ministério Público de Contas acompanhou o posicionamento da unidade técnica (peça 23) .
9.	O eminente Relator, Ministro José Múcio Monteiro, contudo, apontou, em despacho de peça 24, que a SECEX-PA efetuara a citação do responsável, por meio do Ofício 0067/2016-TCU/SECEX-PA, de 27/1/2016, sem competência delegada para tal ato. Na oportunidade, decretou a nulidade do ato.
10.	No tocante às despesas impugnadas, apontou a existência de dispêndios na prestação de contas desguarnecidos de documentação comprobatória associada, especificamente os cheques 850014, 850016, 850030, 850031 e 850036, que não haviam sido impugnadas pela SECEX-PA. 
11.	Outrossim, a autoridade determinou a realização de diligência ao FNDE, para remessa integral do processo de prestação de contas, de maneira a identificar a possível presença de 'nota fiscal emitida pela empresa Mamepe Comércio e Serviço Ltda. que guarde correspondência com os valores debitados em seu benefício, (peça 17, p. 46 e 47) cujos valores e datas guardam relação com os cheques avulsos impugnados (peça 1, p. 226) ' e posterior retorno dos autos ao seu Gabinete, diante da inexistência de delegação de competência para nova citação.
12.	Efetuada a diligência (peça 25) , o FNDE remeteu a documentação solicitada (peça 27) , onde, além do estritamente solicitado, foram adicionados elementos conexos, abaixo sintetizados no demonstrativo, desprezadas duplicidades:
	Documento
	Localização nos autos

	Material comprobatório adoção de providências por parte do município, quanto à ausência de documentação para apresentação de prestação de contas
	Peça 27, p. 1-

	Cópia de ação de improbidade administrativa contra o gestor
	Peça 27, p. 30-46

	Representação criminal
	Peça 27, p. 97-104

	Relação de pagamentos efetuados 
	Peça 27, p. 118-119

	Demonstrativo Sintético
	Peça 27, p. 121

	Conciliação Bancária
	Peça 27, p. 123

	Parecer do Conselho Municipal
	Peça 27, p. 124

	Extratos bancários
	Peça 27, p. 126-135

	Comunicado do FNDE ao conselho municipal, indicando incongruência no demonstrativo
	Peça 27, p. 136

	Ofício 3084/2006/FNDE/DIFIN/CGCAP/DlPRA, de 8/12/2006
	Peça 27, p. 139-144

	Comprovante de recebimento do Ofício 3084/2006/FNDE/DIFIN/CGCAP/DlPRA, EM 18/12/2006
	Peça 27, p. 145

	Encaminhamento da prestação de contas, com correções
	Peça 27, p. 148

	Relação de pagamentos efetuados
	Peça 27, p. 149-150

	Conciliação Bancária
	Peça 27, p. 151

	Justificativas do gestor
	Peça 27, p. 152

	Parecer Conclusivo do Conselho Municipal
	Peça 27, p. 153

	Demonstrativo Sintético
	Peça 27, p. 154

	Comprovante de Depósito
	Peça 27, p. 155

	Extratos bancários
	Peça 27, p. 157-158

	Notificação nº 25515/2007 /DIPRA/CGCAP/DIFIN/FNDE, de 25/4/2007
	Peça 27, p. 159-161

	 Ofício 500/2007/DIPRA/CGCAP/DIFIN/FNDE, de 21/5/2007
	Peça 27, p. 162

	Comprovante de Recebimento do Ofício 500/2007/DIPRA/CGCAP/DIFIN/FNDE
	Peça 27, p. 163

	Parecer 318/2007 - DIAFI/COPRA/CGCAP/DIFIN/FNDE
	Peça 27, p. 164

	Informação 1090/2008-COTCE/CGCAP/DIFIN
	Peça 27, p. 166-167

	Informação 188/2009-DIAFI/COPRA/CGCAP/DIFIN, de 3/6/2009
	Peça 27, p. 168-170

	Ofício 481/2009-DIAFI/COPRA/CGCAP/DIFIN/FNDE/MEC, de 19/6/2009
	Peça 27, p. 172-178

	Comprovante de recebimento do Ofício 481/2009-DIAFI/COPRA/CGCAP/DIFIN/FNDE/MEC
	Peça 27, p. 180

	Parecer 204/2009-DIAFI/COPRA/CGCAP/DIFIN/FNDE
	Peça 27, p. 182

	Ofício 980/2009- DIAFI/COPRA/CGCAP/DIFIN, de 3/8/2009
	Peça 27, p. 184-185

	Prestação de contas - preâmbulo
	Peça 27, p. 194-

	Resolução CD/FNDE 17, de 22/4/2004
	Peça 27, p. 195-199

	Informação 341/2014 - DIREC/COTCE/CGCAP/DIFIN/FNDE
	Peça 27, p. 254-259

	Relatório do Tomador de Contas
	Peça 27, p. 260-267

13.	Redistribuído o processo para esta unidade especializada, a matéria foi objeto de análise na instrução de peça 29, cujas impressões e conclusões foram respaldadas plenamente pelo escalão dirigente da unidade (peças 30-31) . 
14. 	A análise foi efetuada, precipuamente, a partir dos elementos outrora carreados aos autos pelo próprio responsável, em suas alegações de defesa (peça 17) , ofertadas em decorrência da citação (peça 8) anulada posteriormente. O material coligido pela diligência cingia-se ao processo administrativo de prestação de contas no âmbito do FNDE, onde o conjunto dos elementos de prova necessários ao enfrentamento das questões trazidas pelo ínclito Relator não congregava notas fiscais, recibos, cheques e demais documentos necessários para a tarefa. 
15.	Foram identificados dois quesitos a serem enfrentados especificamente: 
15.1	Ausência de documentação comprobatória de despesas cujo pagamento fora efetuado pelos cheques 850014, 850016, 850030, 850031 e 850036, não impugnados pela SECEX-PA;
15.2	Existência de nota fiscal emitida pela empresa Mamepe Comércio e Serviço Ltda. que eventualmente correspondesse aos valores debitados em seu benefício, (peça 17, p. 46 e 47) , e que guardariam relação com os cheques avulsos impugnados (peça 1, p. 226) . 
16.	A partir do cotejo entre os elementos documentais e informativos constantes das alegações de defesa e da prestação de contas, procurou-se identificar possíveis incongruências que desqualificassem as contas, sintetizadas na tabela seguinte:
	Cheque/débito
	Data no extrato
	Beneficiário
	Valor (R$) 
	Documentação associada
	Despesa

	850001
	7/5/2004
	Comercial Vitória
	6.000,00
	Nota fiscal 337 (peça 17, p. 50) 
	Gêneros alimentícios

	Sem número
	7/5/2004
	Servidores municipais
	5.872,11
	Não há
	Pagamento de folha

	850003
	12/5/2004
	Comercial Vitória
	4.075,92
	Nota fiscal 00361 (peça 17, p. 53) 
	Gêneros alimentícios

	Movimentação do dia
	13/5/2004
	Ignorado
	272,06
	Não há
	Ignorado

	850004
	19/5/2004
	BRG da Silva Comércio
	8.720,00
	Nota fiscal 0059 (peça 17, p. 51) 
	Aquisição de kit aluno do EJA

	850002
	25/5/2004
	Servidores municipais
	258,58
	-
	Folha de pagamento

	850005
	28/5/2004
	Servidores municipais
	360,17
	-
	Folha de pagamento

	Sem número
	1/6/2004
	Servidores municipais
	11.734,15
	-
	Folha de pagamento

	850007
	4/6/2004
	BRG da Silva Comércio
	6.000,00
	Nota fiscal 0059 (peça 17, p. 51) 
	Aquisição kit aluno EJA

	850006
	4/6/2004
	Servidores municipais
	6.814,00
	-
	Folha de pagamento

	Sem número - transferência
	Ilegível - provavelmente 4/6/2004
	Servidores municipais
	458,07
	-
	Folha de pagamento

	850023
	7/6/2004
	Servidores municipais
	373,64
	-
	Folha de pagamento

	850024
	9/6/2004
	Servidores municipais
	444,59
	-
	Folha de pagamento

	850022
	11/6/2004
	Servidores municipais
	144,33
	-
	Folha de pagamento

	Não há
	14/6/2004
	Servidores municipais
	11.145,31
	-
	Folha de pagamento

	Sem número
	15/6/2004
	Banco do Brasil
	75,00
	-
	Tarifa bancária

	850008
	16/6/2004
	Servidores municipais
	400,00
	-
	Folha de pagamento

	850012
	16/6/2004
	Comercial Vitória
	7.000,00
	Nota fiscal 337 (peça 17, p. 50) 
	Gêneros Alimentícios

	850010
	18/6/2004
	Servidores municipais
	373,64
	-
	Folha de pagamento

	850009
	21/6/2004
	Servidores municipais
	360,16
	-
	Folha de pagamento

	850014
	30/6/2004
	Mamepe Comércio e Serviços Ltda.
	16.070,00
	Nota fiscal 849 (não consta dos autos) , e Recibo (peça 17, p. 39) 
	Aquisição de livros EJA

	850015
	1/7/2004
	BRG da Silva Comércio
	5.700,00
	Nota fiscal 0069 (peça 17, p. 49) 
	Gêneros Alimentícios

	850011
	2/7/2004
	Servidores municipais
	360,16
	-
	Folha de pagamento

	850021
	13/7/2004
	Pagamento servidores
	458,07
	-
	Folha de pagamento

	Sem número
	15/7/2004
	Pagamento servidores
	12.448,36
	-
	Folha de pagamento

	Sem número
	16/7/2004
	Banco do Brasil
	82,50
	-
	Tarifa de serviços

	850016
	30/7/2004
	Mamepe Comércio e Serviços Ltda.
	8.000,00
	Nota fiscal 849 (não consta dos autos) , e Recibo (peça 17, p. 39) 
	Aquisição de livros para o EJA

	850017
	30/7/2004
	BRG da Silva Comércio
	8.280,00
	Nota fiscal 0069 (peça 17, p. 49) 
	Gêneros Alimentícios

	850027
	30/7/2004
	Pagamento servidores
	380,16
	-
	Folha de pagamento

	850026
	2/8/2004
	Pagamento servidores
	360,16
	-
	Folha de pagamento

	Sem número
	3/8/2004
	Pagamento servidores
	13.148,67
	-
	Folha de pagamento

	Sem número
	4/8/2004
	Tarifa
	87,50
	-
	Tarifas bancárias

	850019
	4/8/2004
	A.S.G. Castro 
	1.925,00
	Nota fiscal 1344 (não consta dos autos) 
	Gêneros Alimentícios

	850025
	9/8/2004
	Pagamento servidores
	360,16
	-
	Folha de pagamento

	850020
	13/8/2004
	BRG da Silva Comércio
	3.000,00
	Nota fiscal 0059 (peça 17, p. 51) 
	Aquisição kit aluno EJA

	850018
	17/9/2004
	BRG da Silva Comércio
	10.100,00
	Nota Fiscal 0069 (peça 17, p. 49) 
	Gêneros Alimentícios

	Sem número
	17/9/2004
	Pagamento servidores
	16.213,18
	-
	Folha de pagamento

	Sem número
	17/9/2004
	Banco do Brasil
	14,59
	-
	Tarifa

	Sem número
	17/9/2004
	Banco do Brasil
	102,50
	-
	Tarifa

	850029
	21/9/2004
	Pagamento servidores
	400,16
	-
	Folha de pagamento

	850030
	23/9/2004
	Mamepe Comércio e Serviços Ltda.
	5.100,00
	Nota fiscal 849 (não consta dos autos) 
	Aquisição de livros para o EJA

	850031
	23/9/2004
	Mamepe Comércio e Serviços Ltda.
	4.010,00
	Nota fiscal 849 (não consta dos autos) 
	Aquisição de livros para o EJA

	Sem número
	19/10/2004
	Pagamento servidores
	16.158,18
	-
	Folha de pagamento

	850032
	20/10/2004
	Pagamento servidores
	380,16
	-
	Folha de pagamento

	850033
	20/10/2004
	Pagamento servidores
	380,16
	-
	Folha de pagamento

	850038
	20/10/2004
	Pagamento servidores
	400,16
	-
	Folha de pagamento

	850035
	20/10/2004
	Maria Mirtes Alvino
	3.060,00
	Nota Fiscal 310 (não consta dos autos) 
	Estadia e alimentação de professor instrutor

	850036
	20/10/2004
	Mamepe Comércio e Serviços Ltda.
	6.100,00
	Nota fiscal 849 (não consta dos autos) 
	Aquisição de livros para o EJA

	850037
	20/10/2004
	BRG da Silva Comércio
	5.100,00
	Nota Fiscal 0069 (peça 17, p. 49) 
	Gêneros Alimentícios

	Sem número
	20/10/2004
	Banco do Brasil
	102,50
	-
	Tarifa bancária

	850034
	21/10/2004
	BRG da Silva Comércio
	3.660,00
	Nota Fiscal 0069 (peça 17, p. 49) 
	Gêneros Alimentícios

	Sem número
	16/11/2004
	Pagamento servidores
	15.908,35
	-
	Folha de pagamento

	850039
	17/11/2004
	Banalli Engenharia Ltda.
	6.100,00
	Nota Fiscal 529 (peça 17, p. 38) 
	Curso de formação continuada

	Sem número
	17/11/2004
	Banco do Brasil
	105,00
	-
	Tarifa bancária

	Sem número
	19/11/2004
	BRG da Silva Comércio
	8.760,00
	Nota Fiscal 0069 (peça 17, p. 49) 
	Pagamentos diversos

	850038
	19/11/2004
	Pagamento servidores
	400,16
	-
	Folha de pagamento

	850040
	19/11/2014
	LVA Nascimento 
	1.510,00
	NF 424 (não consta dos autos) 
	Material de Consumo para o curso de formação continuada

	Sem número
	7/12/2004
	Pagamento servidores
	15.871,40
	-
	Folha de pagamento

	Sem número
	9/12/2004
	Mamepe Comércio e Serviços Ltda.
	6.600,00
	Nota fiscal 849 (não consta dos autos) 
	Pagamentos diversos

	Sem número
	9/12/2004
	Mamepe Comércio e Serviços Ltda.
	5.207,00
	Nota fiscal 849 (não consta dos autos) 
	Pagamentos diversos

	Sem número
	9/12/2004
	Banco do Brasil
	105,00
	-
	Tarifa Bancária

	Sem número
	10/12/2004
	Banalli Engenharia Ltda.
	7.800,00
	Nota Fiscal 529 (peça 17, p. 38) 
	Pagamentos diversos

	Cheque avulso 002-0000294600
	30/12/2004
	BRG da Silva Comércio
	11.293,38
	Nota Fiscal 0069 (peça 17, p. 49) 
	Gêneros alimentícios

	Cheque avulso 004-0000294600
	30/12/2004
	Mamepe Comércio e Serviços Ltda.
	12.400,00
	Nota fiscal 849 (não consta dos autos) 
	Aquisição de livros para o EJA

	Cheque avulso 006-0000294600
	30/12/2004
	Mamepe Comércio e Serviços Ltda.
	16.500,00
	Nota fiscal 849 (não consta dos autos) 
	Aquisição de livros para o EJA

	Cheque avulso 008-0000294600
	30/12/2004
	Pagamento servidores
	15.471,00
	-
	Folha de pagamento

	Sem número
	30/12/2004
	Pagamento servidores
	15.381,98
	-
	Folha de pagamento

17.	Focalizando inicialmente os quesitos definidos pelo eminente Relator, a unidade técnica destacou, de plano, que nenhum documento fiscal comprobatório apresentado pelo responsável amoldava-se ao preceptivo constante do art. 13 da Resolução CD/FNDE 17, de 22/4/2004 (abaixo reproduzido) , abrindo-se oportunidade para a ocorrência de práticas fraudulentas, na medida em que não consignada a identificação do programa naqueles documentos, de modo a impedir o seu emprego alhures, situação de risco diante da diversidade de fontes de recursos acessíveis aos gestores municipais (do próprio município, estaduais e federais) , e a competência comum relativa à educação para as três esferas de governo, estabelecida no art. 23, inciso V, da Constituição Federal:  
Art. 13. Os documentos comprobatórios das despesas efetuadas na execução do programa deverão conter, entre outras informações, o nome do OEx e a denominação 'Programa de Apoio aos Sistemas de Ensino para Atendimento à Educação de Jovens e Adultos', e serão arquivados no OEx pelo prazo de 05 (cinco) anos, contado da data da aprovação da prestação de contas do FNDE, pelo TCU, ficando à disposição do TCU, do FNDE, do sistema de controle interno do Executivo Federal e do CACS/Fundeb.'
18.	O risco de surgimento de disfunções executivas de origem fraudulenta aumentaria, sobremaneira, quando diversas despesas elegíveis pelo programa também poderiam sê-lo em outros, inclusive geridos pelo próprio FNDE (gêneros alimentícios, material didático, etc.) . O reconhecimento da regularidade da aplicação dos recursos, diante da relativa inidoneidade da documentação apresentada, exigiria a existência de outras evidências que permitissem asseverar a presença do retrocitado nexo de causalidade.
19.	Nesse particular, a SECEX-TCE identificou evidências várias, que sinalizavam exatamente a gestão irregular dos recursos. 
20.	Em primeiro lugar, os valores correspondentes aos cheques 850014, 850016, 850030, 850031 e 850036, todos emitidos em favor da empresa Mamepe Comércio e Serviços Ltda., como pagamento pela aquisição de livros didáticos a serem distribuídos aos discentes do programa, estariam documentados na Nota Fiscal 849, que sequer fora agregada aos autos. Os recibos correspondentes estão dispostos na seguinte tabela:
	Data no recibo
	Localização nos autos
	Valor (R$

	30/6/2004
	Peça 17, p. 39
	16.070,00

	30/6/2004
	Peça 17, p. 40
	8.000,00

	23/9/2004
	Peça 17, p. 41
	4.010,00

	20/10/2004
	Peça 17, p. 42
	6.100,00

	9/12/2004
	Peça 17, p. 43
	5.207,00

	Total
	39.387,00

21.	A SECEX-PA havia alvitrado, ainda, a possibilidade de que a nota fiscal 849, ausente dos autos, alegadamente emitida pela empresa Mamepe Comércio e Serviços Ltda., guardasse correspondência com os derradeiros pagamentos efetuados em seu benefício, (peça 17, p. 46 e 47) , dispostos na tabela seguinte, cujos valores e datas guardariam relação com os cheques avulsos impugnados, de números 004-0000294600 e 006-0000294600 (peça 1, p. 226) :
	Data no recibo
	Localização nos autos
	Valor (R$

	30/12/2004
	Peça 17, p. 46
	12.400,00

	30/12/2004
	Peça 17, p. 47
	16.500,00

	Total
	28.900,00

22.	Aquela unidade técnica, em sua última manifestação nos autos, a despeito de reconhecer a correspondência lógica entre aqueles elementos, destacou que a inexistência, nos autos, da Nota Fiscal 849, impedia a aceitação de qualquer despesa que nela se procurasse ancorar (grifos nossos) :
15.	 No que toca aos cheques avulsos 004-0000294600 e 006-0000294600 (peça 1, p. 275) , emitidos em 30/12/2004, respectivamente nos valores de R$ 12.400,00 e R$ 16.500,00, verifica-se a existência de correspondência de valores entre aqueles e os recibos apresentados pela defesa do responsável (peça 17, p. 46-47) .
15.1	Registre-se que ambos os recibos fazem referência a nota fiscal 0849 Série 1, documento esse não carreado aos autos.
15.2.  	Cumpre salientar que o responsável foi notificado das irregularidades aqui tratadas em 24/6/2009, conforme atesta o aviso de recebimento à peça 1, p. 307. Assim, foi dado ao responsável tempo suficiente para que juntasse toda a documentação probante das despesas realizadas.
15.3	Assim, a mera apresentação de recibos em 17/3/2016 (peça 17, p. 1) , os quais referem-se a uma nota fiscal não carreada aos autos, desacompanhados de outros elementos que motivaram os supostos pagamentos, como cópias dos procedimentos licitatórios ou dispensas, contratos, cópias de cheques e/ou ordens de pagamentos não pode ser aceita.
15.4	A ausência de elementos necessários e suficientes que levem ao convencimento da boa e regular aplicação dos recursos é essencial, levando em conta que os supostos pagamentos ocorreram mediante cheques avulsos, procedimento no qual não se pode identificar o credor.
15.5	Com efeito, resta prejudicada a boa e regular aplicação dos recursos debitados da conta especifica do PEJA/2004, nos valores históricos de R$ 12.400,00 e R$ 16.500,00.
23.	Idêntico tratamento deveria ser devotado, por óbvio, a todos os demais dispêndios relacionados ao documento fiscal mencionado, o qual não foi juntado aos autos:
 
	Cheque/débito
	Data no extrato
	Beneficiário
	Valor (R$) 
	Documentação associada
	Despesa

	850014
	30/6/2004
	Mamepe Comércio e Serviços Ltda.
	16.070,00
	Nota fiscal 849 (não consta dos autos) , e Recibo (peça 17, p. 39) 
	Aquisição de livros EJA

	850016
	30/7/2004
	Mamepe Comércio e Serviços Ltda.
	8.000,00
	Nota fiscal 849 (não consta dos autos) , e Recibo (peça 17, p. 39) 
	Aquisição de livros para o EJA

	850030
	23/9/2004
	Mamepe Comércio e Serviços Ltda.
	5.100,00
	Nota fiscal 849 (não consta dos autos) 
	Aquisição de livros para o EJA

	850031
	23/9/2004
	Mamepe Comércio e Serviços Ltda.
	4.010,00
	Nota fiscal 849 (não consta dos autos) 
	Aquisição de livros para o EJA

	850036
	20/10/2004
	Mamepe Comércio e Serviços Ltda.
	6.100,00
	Nota fiscal 849 (não consta dos autos) 
	Aquisição de livros para o EJA

	Sem número
	9/12/2004
	Mamepe Comércio e Serviços Ltda.
	6.600,00
	Nota fiscal 849 (não consta dos autos) 
	Pagamentos diversos

	Sem número
	9/12/2004
	Mamepe Comércio e Serviços Ltda.
	5.207,00
	Nota fiscal 849 (não consta dos autos) 
	Pagamentos diversos

	Cheque avulso 004-0000294600
	30/12/2004
	Mamepe Comércio e Serviços Ltda.
	12.400,00
	Nota fiscal 849 (não consta dos autos) 
	Aquisição de livros para o EJA

	Cheque avulso 006-0000294600
	30/12/2004
	Mamepe Comércio e Serviços Ltda.
	16.500,00
	Nota fiscal 849 (não consta dos autos) 
	Aquisição de livros para o EJA

24.	Outros dispêndios também foram efetuados sem lastro em documento fiscal comprobatório, devendo igualmente ser objeto de glosa:
	Cheque/débito
	Data no extrato
	Beneficiário
	Valor (R$) 
	Documentação associada
	Despesa

	850019
	4/8/2004
	A.S.G. Castro 
	1.925,00
	Nota fiscal 1344 (não consta dos autos) 
	Gêneros Alimentícios

	850035
	20/10/2004
	Maria Mirtes Alvino
	3.060,00
	Nota Fiscal 310 (não consta dos autos) 
	Estadia e alimentação de professor instrutor

	850040
	19/11/2014
	LVA Nascimento 
	1.510,00
	NF 424 (não consta dos autos) 
	Material de Consumo para o curso de formação continuada

25.	Foi rechaçada, outrossim, a prática de efetuar retiradas por meio de cheques avulsos, ou seja, sacados em espécie na agência bancária, para a realização posterior de supostos pagamentos aos beneficiários, eis que incompatíveis com as normas regentes da despesa pública. Destacou-se que a vedação se verificava, igualmente, na descentralização de recursos, na medida em que restava rompido o nexo de causalidade entre os recursos repassados e as despesas efetuadas, pela dificuldade de correlação, com lastro probatório suficiente, entre o credor indicado e o efetivo recebedor dos valores, ou da verificação da própria tradição posterior (Acórdão 3712/2008-TCU-Primeira Câmara - Rel. Min. Valmir Campelo; Acórdão 4443/2014-TCU-Primeira Câmara - Rel. Min. José Múcio Monteiro) . Tal exigência seria totalmente independente da existência, ou não, de documentação fiscal associada ao dispêndio. Somente em circunstâncias excepcionais, onde se verificassem liames substitutivos que configurassem o nexo de causalidade mencionado, tais como plena consonância temporal entre os saques, os documentos fiscais correspondentes e a prestação de serviços ou aquisições de bens aos quais se atribua correspondência com os pagamentos, é que se poderia admitir, ainda assim com grandes reservas, regularidade nessa forma de pagamento.
26.	Essa hipotética adequação não se vislumbrava no caso do cheque avulso 008-0000294600, supostamente vinculado a pagamento de servidores municipais (contratados temporariamente, para atividades de alfabetização, como é o objeto do programa) , pois sequer havia recibos associados aos pagamentos que teriam sido suportados por essas retiradas, subscritos pelos supostos credores, estes também devidamente identificados na oportunidade.
27.	Ao revés, haveria evidências em sentido contrário, no sentido da existência de incongruências associadas, como assinalado pela SECEX-PA, na instrução de peça 20:
16.	Sobre o cheque avulso 008-0000294600, no valor de R$ 15.471,00, emitido também em 30/12/2004 (peça 1, p. 275) , não foi encontrada qualquer correspondência, ainda que numérica.
16.1. 	Conforme demonstra a tabela 1, a maioria da documentação apresentada pelo responsável refere-se a despesas não impugnadas pelo Tomador de contas. 
16.2	De forma a propiciar a ampla defesa ao responsável e com base na argumentação apresentada pela defesa, poder-se-ia supor que o supracitado cheque avulso se destinou ao pagamento da folha de professores.
16.3.   	Contudo, além de não haver sequer coincidência numérica entre os valores, percebe-se que a ordem de pagamento 001085/2004 (peça 17, p. 32 e 35) , bem como a nota de empenho 001084/2004 (peça 17, p. 33-34) são datadas de 31/12/2004, um dia após o débito da conta específica que ocorrera, conforme evidenciado, em 30/12/2004.
16.4	Com efeito, não é possível estabelecer nexo causal entre o débito em conta no dia 30/12/2004 e uma despesa que somente fora empenhada um dia depois (31/12/2004) , considerar isso seria subverter toda a sistemática de pagamentos públicos preconizada pela lei 4320/1964.
28.	Seguiu-se a impugnação, com estes fundamentos, dos seguintes valores, associados a esta classe de irregularidades:
	Cheque/débito
	Data no extrato
	Beneficiário
	Valor (R$) 
	Documentação associada
	Despesa

	Cheque avulso 002-0000294600
	30/12/2004
	BRG da Silva Comércio
	11.293,38
	Nota Fiscal 0069 (peça 17, p. 49) 
	Gêneros Alimentícios

	Cheque avulso 008-0000294600
	30/12/2004
	Pagamento servidores
	15.471,00
	-
	-

29.	Por final, registrou-se um débito não identificado na conta corrente, que foi incluído:
	Cheque/débito
	Data no extrato
	Beneficiário
	Valor (R$) 
	Documentação associada

	Movimentação do dia
	13/5/2004
	Ignorado
	272,06
	Ausente

30.	A unidade técnica não incluiu, na apuração de débito, valores relativos à realização de despesas com tarifas bancárias na execução do programa (pela inexistência de vedação à época, na legislação aplicável) , e em virtude da falta de aplicação financeira dos recursos, tendo em vista a cumulação parcial com o cômputo de juros decorrente dos débitos apurados, com sobreposição dos períodos pertinentes, de difícil identificação, bem como de seu reduzido valor.
31.	Com estas conclusões, a unidade técnica, propugnou a realização de citação, a partir da consolidação dos débitos associados:
	Cheque/débito
	Data no extrato
	Beneficiário
	Valor (R$) 
	Documentação associada
	Despesa

	850014
	30/6/2004
	Mamepe Comércio e Serviços Ltda.
	16.070,00
	Nota fiscal 849 (não consta dos autos) , e Recibo (peça 17, p. 39) 
	Aquisição de livros EJA

	850016
	30/7/2004
	Mamepe Comércio e Serviços Ltda.
	8.000,00
	Nota fiscal 849 (não consta dos autos) , e Recibo (peça 17, p. 39) 
	Aquisição de livros para o EJA

	850030
	23/9/2004
	Mamepe Comércio e Serviços Ltda.
	5.100,00
	Nota fiscal 849 (não consta dos autos) 
	Aquisição de livros para o EJA

	850031
	23/9/2004
	Mamepe Comércio e Serviços Ltda.
	4.010,00
	Nota fiscal 849 (não consta dos autos) 
	Aquisição de livros para o EJA

	850036
	20/10/2004
	Mamepe Comércio e Serviços Ltda.
	6.100,00
	Nota fiscal 849 (não consta dos autos) 
	Aquisição de livros para o EJA

	Sem número
	9/12/2004
	Mamepe Comércio e Serviços Ltda.
	6.600,00
	Nota fiscal 849 (não consta dos autos) 
	Pagamentos diversos

	Sem número
	9/12/2004
	Mamepe Comércio e Serviços Ltda.
	5.207,00
	Nota fiscal 849 (não consta dos autos) 
	Pagamentos diversos

	Cheque avulso 004-0000294600
	30/12/2004
	Mamepe Comércio e Serviços Ltda.
	12.400,00
	Nota fiscal 849 (não consta dos autos) 
	Aquisição de livros para o EJA

	Cheque avulso 006-0000294600
	30/12/2004
	Mamepe Comércio e Serviços Ltda.
	16.500,00
	Nota fiscal 849 (não consta dos autos) 
	Aquisição de livros para o EJA

	850019
	4/8/2004
	A.S.G. Castro 
	1.925,00
	Nota fiscal 1344 (não consta dos autos) 
	Gêneros Alimentícios

	850035
	20/10/2004
	Maria Mirtes Alvino
	3.060,00
	Nota Fiscal 310 (não consta dos autos) 
	Estadia e alimentação de professor instrutor

	850040
	19/11/2014
	LVA Nascimento 
	1.510,00
	NF 424 (não consta dos autos) 
	Material de Consumo para o curso de formação continuada

	Movimento do dia - sem número
	13/5/2004
	Ignorado
	272,06
	Não há
	Ignorado

	Cheque avulso 002-0000294600
	30/12/2004
	BRG da Silva Comércio
	11.293,38
	Nota Fiscal 0069 (peça 17, p. 49) 
	Gêneros Alimentícios

	Cheque avulso 008-0000294600
	30/12/2004
	Pagamento servidores
	15.471,00
	-
	-

	Movimentação do dia
	13/5/2004
	Ignorado
	272,06
	Ausente
	-

32.	Com a aposentadoria do ilustre Ministro José Múcio Monteiro, assumiu a Relatoria do feito o eminente Ministro Raimundo Carreiro. Assim, com fulcro em delegação de competência conferida pelo art. 1º, inc. X) , da Portaria-MIN-RC Nº 1, de 2/4/2007, foi efetuada a citação do responsável, nos seguintes formato e fundamentos:
Irregularidade 1 - Pagamento de despesas sem documentação fiscal comprobatória; 
	Data 
	Valor (R$) 

	30/6/2004
	16.070,00

	30/7/2004
	8.000,00

	23/9/2004
	5.100,00

	23/9/2004
	4.010,00

	20/10/2004
	6.100,00

	9/12/2004
	6.600,00

	9/12/2004
	5.207,00

	30/12/2004
	12.400,00

	30/12/2004
	16.500,00

	4/8/2004
	1.925,00

	20/10/2004
	3.060,00

	19/11/2004
	1.510,00

Conduta: Autorizar/realizar pagamentos sem documentação fiscal comprobatória;
Evidências: Informação 188/2009-DIAFI/COPRA/CGCAP/DIFIN, de 3/6/2009 (peça 27, p. 168-170) ;
Nexo de causalidade: a ocorrência inviabilizou a associação dos débitos efetuados na conta corrente com as despesas efetuadas no âmbito do programa;
Dispositivos legais e infralegais violados: art. 13 da Resolução CD/FNDE 17, de 22/4/2004;
Irregularidade 2 - Realização de retiradas da conta corrente em espécie
	Data 
	Valor (R$) 

	30/12/2004
	11.293,38

	30/12/2004
	15.471,00

Conduta: Autorizar/realizar retiradas da conta corrente em espécie, pela emissão de cheques avulsos;
Evidências: extrato bancário (peça 1, p. 271-275) ;
Nexo de causalidade: a ocorrência inviabilizou a associação dos débitos efetuados na conta corrente com as despesas efetuadas no âmbito do programa;
Dispositivos legais e infralegais violados: art. 4º, inciso III, da Resolução CD/FNDE 17, de 22/4/2004;
Irregularidade 3 - Retirada não especificada na conta corrente
	Data 
	Valor (R$) 

	13/5/2004
	272,06

Conduta: Autorizar/realizar retiradas da conta corrente, com destinatário desconhecido;
Evidências: extrato bancário (peça 1, p. 271-275) ;
Nexo de causalidade: a ocorrência inviabilizou a associação do débito efetuado na conta corrente com as despesas efetuadas no âmbito do programa;
Dispositivos legais e infralegais violados: art. 4º, inciso III, da Resolução CD/FNDE 17, de 22/4/2004;
33.	A convocação foi procedida por meio do Ofício 46912/2020-TCU/Seproc, de 1/9/2020 (peça 33) . O responsável constituiu advogados (peça 35) .
34.	Em documento de peça 36, o advogado André Luiz Trindade Nunes declarou, em petição datada de 8/10/2020 e juntada aos autos em 15/10/2020, que o responsável haveria sido diagnosticado com Covid-19 em 22/9/2020, tendo sido internado em hospital particular de Belém (PA) , onde permaneceria até aquela data. Acostou ainda documentação comprobatória desta condição, como resultado positivo de teste RT-PCR (peça 36, p. 4) e declaração da instituição hospitalar (peça 36, p. 5) e solicitou (peça 36) , prorrogação de prazo para apresentação de defesa, sem especificação quantitativa, porém.
35.	O pleito formulado foi deferido, passando o termo final do prazo para a data de 11/12/2020 (peça 37) . O despacho autorizativo informa ainda ao interessado, ao seu epílogo:
Por fim, esclarece-se que, nos termos do parágrafo único do artigo 183 do Regimento Interno do Tribunal de Contas da União, a prorrogação de prazo, quando cabível, conta-se a partir do término do prazo inicialmente concedido e independe de notificação da parte.
36.	A mesma advertência está presente - como é o padrão destas comunicações no Tribunal - no ofício citatório (peça 33, p. 6) , em suas informações complementares.
37.	Presumidamente ciente destas disposições, o advogado constituído não compareceu novamente aos autos, seja para apresentar as alegações de defesa, seja para postular nova dilação de prazo, em decorrência - ou não - do estado de saúde do responsável.
EXAME TÉCNICO
38.	O chamamento foi exitoso, no sentido de proporcionar a oportunidade ao responsável de comparecer aos autos e exercer com plenitude o direito à ampla defesa e ao contraditório gravado na Constituição Federal.
39.	A ciência da comunicação é inequívoca, já que foi até mesmo constituído advogado, por meio de hábil instrumento de mandato (peça 35) , o qual compareceu aos autos apenas para prestar informações sobre o estado de saúde do responsável, que inviabilizava o direito de defesa à ocasião em que formulados os esclarecimentos. Não se ocupou, contudo, de observar o prazo que lhe fora conferido (peça 37) , ou mesmo de solicitar nova prorrogação, em caso de impossibilidade de atendimento.
40.	Apesar de regularmente citado, o responsável deixou transcorrer in albis o prazo regimental de 15 dias, que lhes foi concedido para apresentar alegações de defesa e/ou efetuar o recolhimento do débito, motivo pelo qual se impõe o reconhecimento da revelia de que trata o art. 12, § 3º, da Lei 8.443/1992. Deve ser ressaltado que a forma de contagem de prazos instituída pelo vigente Código de Processo Civil (lei 13.105/2015) , em dias úteis, é inaplicável à processualística de controle externo (Acórdão 2224/2018-TCU-Plenário - Rel. Min. Marcos Bemquerer) , que segue sendo regida pela Resolução TCU 170/2004 nesse particular.
41.	A despeito da caracterização da revelia do agente mencionado, devem ser considerados, no entanto, eventuais elementos já constantes dos autos, os quais poderiam, em tese, conceder-lhe um juízo favorável.
42.	Deve-se observar que, nos processos do TCU, a revelia não implica a presunção de que sejam verdadeiras todas as imputações levantadas contra os responsáveis, diferentemente do que ocorre no processo civil, em que o não comparecimento do réu aos autos leva à presunção da verdade dos fatos narrados pelo autor.
43.		Finalizada essa breve retrospectiva, bem como o introito analítico, emergindo na apreciação meritória, reconhece-se que os apontamentos cabíveis e necessários ao deslinde da matéria não são extensos.
44.	Não exsurgiram constatações posteriores que infirmem o entendimento externado pela unidade técnica na abordagem preliminar, não somente porque o responsável não apresentou alegações de defesa, como inexistem nos autos elementos que o favoreçam, não abarcados inicialmente.
45.	Em se tratando de processo em que a parte interessada - a qual fora imputada débito - não se manifestou acerca das irregularidades imputadas, não há elementos para que se possa efetivamente aferir e reconhecer a ocorrência de boa-fé em sua conduta, podendo este Tribunal, desde logo, proferir o julgamento de mérito pela irregularidade das contas, conforme os termos dos §§ 2º e 6º do art. 202 do Regimento Interno do TCU (Acórdão 2064/2011-TCU-Primeira Câmara - Rel. Min. Ubiratan Aguiar;  6.182/2011-TCU - 1ª Câmara - Rel. Min. Weder de Oliveira, 4.072/2010-TCU-1ª Câmara - Rel. Min. Valmir Campelo; 1.189/2009-TCU- 1ª Câmara - Rel. Min. Marcos Bemquerer; 731/2008-TCU-Plenário; Rel. Min. Aroldo Cedraz) .
46.	No tocante à prescrição punitiva, temos que, conforme o Acórdão 1441/2016-TCU-Plenário, o qual uniformizou a jurisprudência acerca dessa questão, a prescrição subordina-se ao prazo decenal geral indicado no art. 205 do Código Civil, contado da data de ocorrência da irregularidade sancionada, nos termos do art. 189 daquele diploma, sendo este prazo interrompido pelo ato que ordenar a citação, a audiência ou a oitiva do responsável.
47.	No caso específico, é preciso estabelecer o termo inicial desse interregno, uma vez que as irregularidades sancionadas se verificaram no decorrer de um intervalo temporal. Para fins de estabelecimento do termo inicial do prazo prescricional, o critério que se adota comumente, em casos da espécie, é considera-lo como a data limite para a apresentação da prestação de contas pelo aplicador dos recursos. Essa opção apresenta como fundamento o princípio da actio nata, pois, segundo seus defensores, representaria o termo inicial aquele momento em que o Estado teria condições de agir na defesa de seus interesses, quando se mostrasse necessário (Acórdão 689/2015-TCU-Primeira Câmara - Rel. Min. Walton Alencar Rodrigues; Acórdão 2278/2019-TCU-Primeira Câmara - Rel. Min. Augusto Sherman) .
48.	Tal critério é passível de críticas, na medida em que a prestação de contas possui um caráter declaratório, e não constitutivo, das referências fáticas que se relacionam com as possíveis irregularidades que se habilitam a ser objeto de sanção. Desconsidera, sobretudo, o poder-dever estatal de acompanhar pari passu, a execução da ação governamental, com potencial ablativo das desconformidades. Opera logicamente em desfavor do agente punível. Sua adoção será, contudo, sugerida, em coerência com a linha interpretativa mantida por esta Corte.
49.	No caso vertente, o prazo final para a apresentação da prestação de contas do programa encerrava-se na data de 10/2/2005, conforme o art. 10 da Resolução CD/FNDE 17, de 22/4/2004.
50.	Não há efeito interruptivo no evento consistente no despacho autorizativo da citação empreendida, ocorrido em 26/1/2016 (peça 6) , uma vez que já esgotado o prazo prescricional naquela data. Lateralmente, registra-se que a anulação da citação, promovida pelo Exmo. Sr. Ministro José Múcio Monteiro, não desnaturaria o efeito interruptivo, na forma do art. 240 do Código de Processo Civil:
Art. 240. A citação válida, ainda quando ordenada por juízo incompetente, induz litispendência, torna litigiosa a coisa e constitui em mora o devedor, ressalvado o disposto nos arts. 397 e 398 da Lei nº 10.406, de 10 de janeiro de 2002 (Código Civil) .
§ 1º A interrupção da prescrição, operada pelo despacho que ordena a citação, ainda que proferido por juízo incompetente, retroagirá à data de propositura da ação.
51.	Apresenta-se, portanto, fenecida a pretensão punitiva.
52.	Deve ser ressaltado que mesmo a prescrição não afeta o julgamento das contas, nem a condenação em débito. 	No tocante ao entendimento proferido pelo Supremo Tribunal Federal, no julgamento recente do RE 636.886 (tema 899) , a respeito da prescritibilidade da pretensão de ressarcimento ao erário com base em decisão de tribunal de contas, cabe assinalar que a decisão do STF alcança tão somente a fase judicial de execução do título extrajudicial, não atingindo os processos de controle externo em trâmite no TCU, conforme orientação sufragada pelo Acórdão 6589/2020-TCU-Segunda Câmara, da relatoria do Ministro Raimundo Carreiro. Aliás, da ementa do julgado do STF constou que: 'A pretensão de ressarcimento ao erário em face de agentes públicos reconhecida em acórdão de Tribunal de Contas prescreve na forma da Lei 6.830/1980 (Lei de Execução Fiscal) '. Portanto, até o trânsito em julgado do acórdão condenatório do TCU, permanece imprescritível a pretensão de ressarcimento ao erário decorrente da instauração da tomada de contas especial, conforme Enunciado da Súmula 282 do TCU ('As ações de ressarcimento movidas pelo Estado contra os agentes causadores de danos ao erário são imprescritíveis') .
CONCLUSÃO
53.	Considerando que: diante da anulação da citação efetuada pela unidade técnica regional, foi concedida ao responsável a possibilidade de apresentar novas alegações de defesa; foi-lhe concedida dilação de prazo para fazê-lo, debalde, sem que tenham sido apresentadas justificativas e documentação comprobatória quanto a eventual permanência do contexto fático que impedira o acesso do responsável aos autos; não foi requerida nova prorrogação de prazo para apresentação de novos subsídios de defesa; restou caracterizada a revelia do responsável; os elementos coligidos em diligência ou presentes nos autos não foram suficientes para elidir as irregularidades apontadas na citação empreendida; operou-se a prescrição da pretensão punitiva; cabe ao Sr. Benedito Augusto Bandeira Ferreira a irregularidade das contas, bem como a imputação de débito, nos valores indicados no expediente citatório, não sendo viável a aplicação da multa do art. 57 da lei 8.443/92.
PROPOSTA DE ENCAMINHAMENTO 
54.	Diante do exposto, submetem-se os autos à consideração superior, propondo:
54.1.     	considerar, para todos os efeitos, revel o Sr. Benedito Augusto Bandeira Ferreira, dando-se prosseguimento ao processo, conforme preceitua o art. 12, § 3º, da Lei 8.443/1992, c/c o art. 202, §8º, do RITCU;
54.2.		julgar irregulares as contas do Sr. Benedito Augusto Bandeira Ferreira (CPF XXX.950.182-XX) , com fundamento nos arts. 1º, inciso I, 16, inciso III, alíneas 'b' e 'c', 19, caput, e 23, inciso III, da Lei 8.443/1992, c/c os arts. 1º, inciso I, 209, incisos II e III, 210 e 214, inciso III, do Regimento Interno do TCU, e condenando-o ao pagamento das importâncias a seguir especificadas e fixando-lhe o prazo de 15 dias, para que comprove, perante este Tribunal, em respeito ao art. 214, inciso III, alíneas 'a' e 'b', do Regimento Interno do TCU, o recolhimento das dívidas aos cofres do Fundo Nacional de Desenvolvimento da Educação, atualizadas monetariamente e acrescidas de juros de mora, calculados a partir das datas indicadas até a data do efetivo recolhimento e com o abatimento de valores acaso já satisfeitos, nos termos da legislação vigente:
	Data 
	Valor (R$) 

	13/5/2004
	272,06

	30/6/2004
	16.070,00

	30/7/2004
	8.000,00

	23/9/2004
	5.100,00

	23/9/2004
	4.010,00

	20/10/2004
	6.100,00

	9/12/2004
	6.600,00

	9/12/2004
	5.207,00

	30/12/2004
	12.400,00

	30/12/2004
	16.500,00

	4/8/2004
	1.925,00

	20/10/2004
	3.060,00

	19/11/2004
	1.510,00

	30/12/2004
	11.293,38

	30/12/2004
	15.471,00

Valor atualizado em 14/12/2020 (sem juros) : R$ 264.574,84.
54.3	autorizar, desde logo, a cobrança judicial das dívidas, nos termos do art. 28, inciso II, da Lei 8.443/1992, c/c o art. 219, inciso II, do Regimento Interno do TCU, caso não atendida a notificação;
54.4	autorizar, desde logo, se requerido pelo responsável, com fundamento no art. 26, da Lei 8.443/1992, c/c o art. 217 do Regimento Interno do TCU, o parcelamento das dívidas em até 36 (trinta e seis) parcelas, incidindo sobre cada uma, os encargos legais devidos, sem prejuízo de alertá-lo de que, caso opte por essa forma de pagamento, a falta de comprovação do recolhimento de qualquer parcela implicará o vencimento antecipado do saldo devedor, nos termos do art. 26, parágrafo único, da Lei 8.443/1992, c/c o art. 217, §2º, do Regimento Interno do TCU;
54.5	enviar cópia do Acórdão que vier a ser proferido ao FNDE e ao responsável, para ciência, informando que a presente deliberação, acompanhada do Relatório e do Voto que a fundamentam, está disponível para a consulta no endereço www.tcu.gov.br/acordaos, além de esclarecer que, caso requerido, o TCU poderá fornecer sem custos as correspondentes cópias, de forma impressa;
54.6	enviar cópia do Acórdão a ser prolatado, bem como do Relatório e do Voto que o fundamentarem, à Procuradoria da República no Estado do Pará, nos termos do § 3º do art. 16 da Lei 8.443/1992 c/c o § 7º do art. 209 do Regimento Interno do TCU, para adoção das medidas cabíveis."
3. Por meio do parecer a seguir transcrito (peça 43) , o Ministério Público defendeu o reconhecimento da prescrição ressarcitória:
"Trata-se de Tomada de Contas Especial (TCE) instaurada pelo Fundo Nacional de Desenvolvimento da Educação (FNDE) em desfavor do Senhor Benedito Augusto Bandeira Ferreira, prefeito de Irituia/PA à época dos fatos (gestão 2001 a 2004) , em razão da impugnação parcial das despesas realizadas com os recursos recebidos no âmbito do Programa de Apoio aos Sistemas de Ensino para Atendimento à Educação de Jovens e Adultos (PEJA) , no exercício financeiro de 2004.
2.	No TCU, o responsável foi citado inicialmente por efetuar pagamentos irregulares de tarifas bancárias, bem como em espécie, além de deixar de aplicar os recursos recebidos e de não comprovar a boa e regular aplicação de parte dos valores no âmbito do PEJA/2004.
3.	A Secex/PA, à época a unidade técnica responsável pela análise de mérito, em pareceres uniformes (peças 20 a 22) , manifestou-se no sentido de acolher parcialmente as alegações de defesa apresentadas, concluindo, no entanto, pelo julgamento da irregularidade das contas do responsável, além de condená-lo ao pagamento do débito remanescente. Relativamente à multa, reconheceu a prescrição da pretensão punitiva, nos termos do Acórdão 1441/2016-TCU-Plenário, em razão do transcurso superior a 10 anos entre as irregularidades praticadas (2004) e o ato que ordenou a citação (27/1/2016) . Em parecer, nos pronunciamos de acordo com a proposta de encaminhamento alvitrada (peça 23) .
4.	Na sequência, porém, o eminente Ministro Relator José Múcio anulou, de ofício, a citação realizada, tendo em vista a ausência de competência delegada à Unidade Técnica para tal ato (peça 24) . Além disso, ao tempo em que apontou a ocorrência de dispêndios que não possuíam documentação comprobatória associada nos autos (cheques 850014, 850016, 850030, 850031 e 850036) , determinou a realização de diligência ao FNDE, para remessa integral do processo de prestação de contas. Com a medida, objetivou não apenas sanar a lacuna identificada na TCE, mas também verificar a existência da nota fiscal emitida pela empresa Mamepe Comércio e Serviço Ltda. que guardaria correspondência com as quantias debitadas em seu benefício, cujos valores e datas mostravam relação com os cheques avulsos impugnados.
5.	Atendida a diligência, o processo foi então instruído pela SecexTCE (peças 29 a 31) , que assumiu a responsabilidade pelo exame deste caso. Na oportunidade, a Unidade Técnica analisou os autos a partir dos elementos outrora carreados pelo próprio responsável em suas alegações de defesa - ofertadas em decorrência da citação anulada posteriormente -, uma vez que as informações obtidas junto ao FNDE não congregavam notas fiscais, recibos, cheques e demais documentos necessários para enfrentar as questões levantadas pelo Relator em despacho. Como resultado, foram identificadas evidências que sinalizavam a gestão irregular dos recursos, mediante realização de dispêndios sem lastro em registro fiscal comprobatório. Ao consolidar o débito para nova citação, não foram mais incluídos como prejuízo os valores relativos aos gastos com tarifas bancárias na execução do programa - dada a inexistência de vedação à época, na legislação aplicável -, e nem à parcela decorrente da falta de aplicação financeira dos recursos, pois, além de corresponder a reduzida quantia, haveria a cumulação parcial com o cômputo de juros decorrente dos débitos apurados, com sobreposição dos períodos pertinentes, de difícil identificação.
6.	Diante da alteração na relatoria do feito, tendo assumido a competência o eminente Ministro Raimundo Carreiro, e considerada a delegação já atribuída pela autoridade, a SecexTCE procedeu a nova citação do responsável, em conformidade com os novos valores de dano apurados a partir da última análise nos autos.
7.	Em atenção à citação, o responsável constituiu advogado, que, por meio de petição, requereu a prorrogação de prazo para apresentação das alegações de defesa, pedido este deferido. Contudo, alcançado o termo final concedido, não houve novo comparecimento aos autos, seja para requer nova dilação de tempo, seja para exercer o contraditório.
8.	Dada a revelia e ausente nos autos elementos a identificar a boa-fé do responsável, a SecexTCE propõe o julgamento pela irregularidade das contas do Senhor Benedito Augusto Bandeira Ferreira, bem como a imputação de débito pelos valores indicados no último ofício citatório, porém, sem aplicação da multa fundamentada no art. 57 da Lei n.º 8.443/1992, uma vez que a pretensão punitiva estaria prescrita, nos termos do Acórdão 1441/2016-TCU-Plenário.
9.	Aquiescemos, no mérito, às conclusões apresentadas pela Unidade Técnica em pareceres uniformes (peças 39 a 41) , porém, temos como devido analisar a questão da pretensão punitiva e ressarcitória aplicada a este caso concreto, diante da mudança jurisprudencial sobre o tema, o que, inclusive, nos leva à revisão do encaminhamento que defendemos em nosso primeiro parecer emitido nos autos (peça 23) .
10.	Sobre o instituto, recordamos que a matéria foi objeto de repercussão geral admitida pelo Supremo Tribunal Federal no Recurso Extraordinário 636.886 (tema 899) . A decisão do julgamento foi publicada em 20/4/2020, enunciando-se a tese de que 'é prescritível a pretensão de ressarcimento ao erário fundada em decisão de Tribunal de Contas'.
11.	Tendo em vista este novo cenário, consideramos pertinente o exame sobre eventual ocorrência de prescrição, levando-se em conta o recente pronunciamento do STF, com o fim de verificar a aplicação, à hipótese dos autos, do novo entendimento firmado sobre o sentido e alcance do art. 37, § 5.º, da Constituição Federal. Embora esse aspecto não tenha sido objeto de arguição nos autos pelo responsável, trata-se de questão objetiva e de ordem pública, portanto, passível de ser reconhecida independentemente de provocação da parte. Quanto à Unidade Técnica, apesar de mencionar a nova jurisprudência em sua instrução, defendeu que a decisão da Suprema Corte alcança tão somente a fase judicial de execução do título extrajudicial, não atingindo os processos de controle externo em trâmite no TCU (peça 39, p. 19) , entendimento que não acompanhamos.
12.	Assim, passa-se à exposição da tese adotada por este Parquet para a prescrição, à qual temos reiteradamente defendido em nossas manifestações.
Prescritibilidade da pretensão reparatória fundada em decisão do Tribunal de Contas
13.	Como mencionado, a matéria foi objeto de repercussão geral admitida pelo Supremo Tribunal Federal no Recurso Extraordinário 636.886 (tema 899) . Por ocasião do julgamento do RE, foi fixado o entendimento de que 'é prescritível a pretensão de ressarcimento ao erário fundada em decisão de Tribunal de Contas'.
14.	Para melhor compreensão do alcance dessa tese, cumpre transcrever trecho do voto condutor daquele julgamento, da lavra do Ministro Relator Alexandre de Moraes:
	'Em conclusão, nos termos das fundamentações e decisões Plenárias do SUPREMO TRIBUNAL FEDERAL, somente são imprescritíveis as ações de ressarcimento ao erário fundadas na prática de ato de improbidade administrativa doloso tipificado na Lei de Improbidade Administrativa Lei 8.429/1992 (TEMA 897) . Em relação a todos os demais atos ilícitos, inclusive àqueles atentatórios à probidade da administração não dolosos e aos anteriores à edição da Lei 8.429/1992, aplica-se o TEMA 666, sendo prescritível a ação de reparação de danos à Fazenda Pública.
	Entendo que, as razões que levaram a maioria da CORTE a estabelecer excepcional hipótese de imprescritibilidade, no tema 897, não estão presentes em relação as decisões do Tribunal de Contas que resultem imputação de débito ou multa, e, que, nos termos do §3º, do artigo 71 da CF, tem eficácia de título executivo; sendo, portanto, prescritível a pretensão de ressarcimento ao erário fundada nessas decisões; uma vez que, (a) a Corte de Contas, em momento algum, analisa a existência ou não de ato doloso de improbidade administrativa; (b) não há decisão judicial caracterizando a existência de ato ilícito doloso, inexistindo contraditório e ampla defesa plenos, pois não é possível ao imputado defender-se no sentido da ausência de elemento subjetivo.
	Ressalte-se, ainda, que, com base nas decisões do Tribunal de Contas, paralelamente à ação de execução, será possível o ajuizamento de ação civil de improbidade administrativa para, garantido o devido processo legal, ampla defesa e contraditório, eventualmente, condenar-se o imputado, inclusive a ressarcimento ao erário, que, nos termos da tese fixada no TEMA 897, será imprescritível.'
15.	Não resta dúvida, portanto, que o STF sedimentou o entendimento de que são prescritíveis as pretensões de ressarcimento fundadas em decisões do TCU, excepcionando apenas aquelas ações que configurem atos de improbidade administrativa dolosos tipificados na Lei n.º 8.429/92.
16.	Impende salientar que o instituto da repercussão geral apresenta o chamado efeito multiplicador, ou seja, o de possibilitar que o Supremo Tribunal Federal decida uma única vez e que, a partir dessa decisão, os processos idênticos sejam atingidos. No regime da repercussão geral introduzido pela Emenda Constitucional n.º 45/2004, o STF divulga previamente a conclusão sobre a questão constitucional controversa exatamente para possibilitar sua utilização imediata como orientação aos demais órgãos julgadores, sendo certo que esse efeito erga omnes também atinge o TCU na apreciação das matérias de sua competência.
17.	Não se olvide ainda do entendimento consolidado da Suprema Corte no sentido de que a existência de precedente firmado pelo Plenário autoriza o julgamento imediato de causas que versem sobre o mesmo tema, independentemente da publicação ou do trânsito em julgado do 'leading case' (ARE 673.256-AgR, rel. Min. Rosa Weber; ARE 930.647-AgR/PR, rel. Min. Roberto Barroso; RE 611.683-AgR/DF, rel. Min. Dias Toffoli, entre outros) .
18.	Adicionalmente, deve ser considerado que a prescrição e a decadência são matérias de ordem pública que podem ser arguidas em qualquer tempo e grau de jurisdição e, inclusive, ser reconhecidas de ofício pelo julgador, o que nos leva à convicção de que o novo entendimento veiculado pelo RE 636.886 (tema 899) tem aplicação imediata a todos os processos em curso no TCU, independentemente da época da ocorrência dos fatos.
Prescritibilidade das pretensões reparatória e executória
19.	Embora a controvérsia dirimida no RE 636.886 tenha sido circunscrita à prescrição ocorrida no curso da execução, quando o dano ao erário já havia sido objeto de acertamento, materializado em acórdão condenatório proferido pelo TCU, é necessário considerar as razões essenciais da decisão, para identificar seus reflexos também no que diz respeito à prescrição reparatória.
20.	Observa-se que, para resolver a lide, o STF concluiu que a ressalva constante da parte final do art. 37, § 5.º, da Constituição Federal ('ressalvadas as respectivas ações de ressarcimento') não criou uma hipótese de imprescritibilidade apta a alcançar as decisões dos Tribunais de Contas. É o que se depreende do seguinte trecho do Voto do Ministro Alexandre de Moraes:
	'A ressalva que permaneceu no § 5º do art. 37 da CF (ressalvadas as respectivas ações de ressarcimento) , mesmo após a retirada da expressão QUE SERÃO IMPRESCRITÍVEIS [expressão excluída por emenda do Plenário quando da apresentação do Projeto de Constituição da Comissão de Sistematização], teve por finalidade evitar, principalmente, uma anomia em relação à possibilidade de ressarcimento ao erário em face de responsabilização pela prática de eventuais atos ilícitos, enquanto ainda não tipificados pela lei exigida no § 4º do art. 37 da CF como atos de improbidade administrativa.
	A ressalva prevista no § 5º do art. 37 da CF não pretendeu estabelecer uma exceção implícita de imprescritibilidade, mas obrigar constitucionalmente a recepção das normas legais definidoras dos instrumentos processuais e dos prazos prescricionais para as ações de ressarcimento do erário, inclusive referentes a condutas ímprobas, mesmo antes da tipificação legal de elementares do denominado ato de improbidade (Decreto 20.910/1932, Lei 3.164/1957, Lei 3.502/1958, Lei 4.717/1965, Lei 7.347/1985, Decreto-Lei 2.300/1986) ; mantendo, dessa maneira, até a edição da futura lei e para todos os atos pretéritos, a ampla possibilidade de ajuizamentos de ações de ressarcimento.'
21.	Ocorre que, no âmbito do processo perante o TCU, a proteção do art. 37, § 5.º, da CF, era a fonte utilizada na defesa da imprescritibilidade tanto na fase condenatória como no curso da execução dos títulos extrajudiciais consubstanciados nos seus acórdãos.
22.	Nesse diapasão, é forçoso concluir que também é prescritível a pretensão de ressarcimento exercida pelo TCU com o fim de apurar a ocorrência de prejuízo ao erário e condenar o agente que lhe deu causa. Essa conclusão resulta das razões de decidir utilizadas na paradigmática decisão da Corte Suprema, que delimitaram o sentido e o alcance da ressalva contida no art. 37, § 5.º, da Constituição Federal.
Regras prescricionais aplicáveis
23.	Na situação específica do RE 636.886, que tratou da prescrição da pretensão ressarcitória na fase de execução de julgado do TCU, o STF aplicou as regras de prescrição contidas na Lei de Execução Fiscal (conjugada com os dispositivos pertinentes do Código Tributário Nacional) .
24.	As regras da Lei de Execução Fiscal, no entanto, não se prestam a disciplinar a prescrição da pretensão reparatória do TCU na fase anterior à formação do respectivo título executivo extrajudicial consubstanciado em seu acórdão condenatório.
25.	Ocorre que não há norma legal específica que discipline a prescrição no processo de controle externo, o que faz necessária a utilização da analogia para suprir essa lacuna, buscando-se um sistema normativo já existente que seja mais compatível com as atividades de identificação de dano e de imputação de responsabilidades levadas a efeito pelo TCU.
26.	Aqui defendemos que deva ser aplicado o mesmo marco normativo prescricional tanto para a pretensão punitiva do Tribunal quanto para a sua pretensão de ressarcimento do dano ao erário. Isso se justifica na medida em que o instituto da prescrição busca indicar se ainda é possível ao Tribunal de Contas exercer a apuração e julgamento dos fatos, independentemente do desfecho do processo (imputação de débito ou aplicação de sanções) . Ademais, sob a perspectiva do tempo como vetor da segurança jurídica e da própria prescrição como elemento indissociável do devido processo legal, a fixação de um prazo prescricional também objetiva não comprometer a possibilidade de defesa do responsável. E sua defesa normalmente se refere a fatos em relação aos quais teve participação ou conhecimento, independentemente de, após a apuração, as consequências de sua responsabilidade se situarem no âmbito do ressarcimento ou da sanção.
27.	Cabe pontuar que houve ampla discussão acerca da prescrição da pretensão punitiva no Tribunal, que culminou com a adoção do prazo de dez anos do Código Civil (Acórdão 1441/2016-TCU-Plenário) , em detrimento do regime de prescrição quinquenal da Lei n.º 9.873/1999, o qual então nos parecia mais adequado, conforme expusemos detalhadamente em manifestação exarada nos autos do TC Processo 020.635/2004-9.
28.	Naquela oportunidade, já não vislumbrávamos fundamentos jurídicos sólidos para a adoção do Código Civil como referencial analógico a ser utilizado pelo Tribunal de Contas da União em matéria de prescrição, senão apenas uma aparente escolha conservadora pelo prazo mais dilatado para o exercício da jurisdição de Controle Externo.
29.	Parecia-nos que a opção pelo prazo prescricional quinquenal previsto na Lei n.º 9.873/1999 era a mais consentânea com a atuação estatal de Controle Externo, por dispor expressamente sobre o exercício da ação punitiva pela Administração Pública Federal, direta e indireta, como também por prever o lustro como o prazo para o perecimento do direito de agir da Administração Pública.
30.	Com efeito, embora o controle externo não seja exercido com respaldo no poder de polícia mencionado no art. 1.º do diploma legal supra, a atuação punitiva de ambos apresenta mais similaridades do que diferenças, autorizando o uso da analogia. Uma das semelhanças é a inexistência de partes em ambos os processos administrativos, tanto o punitivo derivado do poder de polícia quanto aquele exercido pelo TCU, nos quais, também, o órgão estatal exerce independentemente de provocação de outrem o direito de perseguir e de punir (jus persequendi e jus puniendi) , aproximando as duas esferas de atuação sobremaneira.
31.	Ademais, observávamos que a Lei n.º 9.873/1999 disciplinava a prescrição em sua integralidade, estabelecendo um prazo geral de 5 anos, incidente sobre todo e qualquer fato que enseja a pretensão punitiva da União, com disposições sobre termo inicial de contagem do prazo, interrupção e suspensão.
32.	Também a previsão da prescrição intercorrente no prazo de 3 (três) anos (art. 1.º, § 1.º, da lei) se afigura medida harmônica com o exercício do Controle Externo, como forma de evitar que a inércia e morosidade do Poder Público se estendam indefinidamente, constituindo importante instrumento de segurança jurídica e de estabilidade das relações jurídicas, que recomendava a integração analógica por meio da Lei n.º 9.873/1999.
33.	De todo modo, o Tribunal perfilhou entendimento diverso, tendo uniformizado sua jurisprudência quanto à prescrição da pretensão punitiva com a adoção do prazo decenal geral do Código Civil (Acórdão 1441/2016-TCU-Plenário) .
34.	No entanto, entendemos que, com o recente reconhecimento da prescritibilidade do débito pelo STF, faz-se necessário revisitar toda a matéria.
35.	Em situações que versavam sobre sanções aplicadas pelo TCU, a prescrição foi discutida pelo STF em julgamentos posteriores ao Acórdão 1441/2016-TCU-Plenário. Houve decisões colegiadas de ambas as turmas do STF no sentido de que a pretensão punitiva no processo de controle externo é regida pela Lei n.º 9.873/1999 (1.ª Turma: MS 32.201, DJe-173, 4/8/2017; 2.ª Turma: MS 35.512-AgR, DJe-135, 19/6/2019 e MS 36.067, DJe-234, 28/10/2019) .
36.	A matéria foi objeto de detalhada análise no MS 32.201. Nesse julgamento, após examinar os fundamentos do Acórdão 1441/2016-TCU-Plenário, o STF manifestou-se em sentido diverso, nos termos da seguinte ementa:
	'Direito administrativo. Mandado de segurança. Multas aplicadas pelo TCU. Prescrição da pretensão punitiva. Exame de legalidade.
	1. A prescrição da pretensão punitiva do TCU é regulada integralmente pela Lei nº 9.873/1999, seja em razão da interpretação correta e da aplicação direta desta lei, seja por analogia. (...) .'
37.	O critério utilizado pelo STF no exame da prescrição punitiva pode ter aplicação mais ampla, para ser utilizado como fonte de integração também no que diz respeito à pretensão reparatória, até que haja a edição de norma específica.
38.	Cabe destacar que o prazo de cinco anos fixado na Lei n.º 9.873/1999 é compatível com a diretriz de que a ação e a execução prescrevem no mesmo prazo (Súmula 150 do STF) , e o prazo quinquenal foi adotado pelo STF para a execução do acórdão condenatório do TCU (RE 636.886) .
39.	Ressalte-se, ainda, que, na ausência de norma em contrário, o princípio da simetria orienta que o Poder Público tenha, para agir, o mesmo prazo que a lei estabelece para a pretensão inversa, ou seja, para quando o Estado é demandado, sendo certo que a pretensão de ressarcimento exercida pelo particular contra o Estado observa o prazo quinquenal fixado pelo Decreto n.º 20.910/1932.
40.	Além disso, a Lei n.º 9.873/1999 apresenta hipóteses detalhadas quanto aos outros aspectos da regulação da prescrição (termo inicial e causas interruptivas) , compatíveis com as peculiaridades do processo de controle externo como um todo (e não apenas quando tal processo se destina à aplicação de sanções) .
41.	No que toca às causas interruptivas, vale ressaltar que, nos julgamentos dos Mandados de Segurança 32.201 e 36.067, o Supremo Tribunal Federal descortinou diversos procedimentos de controle que se enquadrariam analogicamente às hipóteses previstas no art. 2.º da Lei n.º 9.873/99, a exemplo de lavratura de relatório de auditoria, certamente um ato inequívoco que importa a apuração do fato (art. 2.º, II) , instauração de tomada de contas especial, também um ato inequívoco que importa a apuração do fato (art. 2.º, II) , autuação da TCE no Tribunal, do mesmo modo (art. 2.º, II) , citação do responsável (art. 2.º, I) , e exercício do poder punitivo por meio da prolação de acórdão condenatório (art. 2.º, III) .
42.	Por fim, cumpre transcrever trecho do Voto do Ministro Gilmar Mendes no julgamento do RE 636.886, em que justifica a adoção supletiva do art. 1.º da Lei n.º 9873/99 para o deslinde da questão:
	'Considerando que a atividade de controle externo, a cargo do Poder Legislativo e auxiliado pelo Tribunal de Contas, é exercida, mutatis mutandis, como poder de polícia administrativa lato sensu, cujo objeto é agir preventiva ou repressivamente em face da ocorrência de ilícito que possa causar ou cause prejuízo ao erário, entendo aplicável o prazo quinquenal punitivo para os casos de ressarcimento aos cofres públicos, salvo em se tratando de fato que também constitua crime, ocasião em que a prescrição reger-se-á pelo prazo previsto na lei penal. Até porque, como garantia fundamental do cidadão fiscalizado, conforme visto, é etapa obrigatória a efetivação do contraditório e da ampla defesa no processo de tomada de contas para que, após o regular processo administrativo, culmine-se com o título executivo extrajudicial que enseje a cobrança judicial visando ao ressarcimento ao erário.'
43.	Isto posto, até que sobrevenha norma específica, entendemos que a adoção do regime previsto na Lei n.º 9.873/1999 apresenta-se como solução adequada para regular a prescrição para a atuação do Tribunal, tanto por observar os parâmetros que preponderam no conjunto de normas do direito público, como por ser, também, a norma que já vem sendo utilizada pelo STF para reger a limitação temporal ao poder sancionador do TCU.
Exame da prescrição no caso concreto
44.	Quanto à prescrição, a Lei n.º 9.873/1999 apresenta um prazo geral, de cinco anos (art. 1.º, caput) , e um prazo especial, previsto no art. 1.º, § 2.º, a saber: 'quando o fato objeto da ação punitiva da Administração também constituir crime, a prescrição reger-se-á pelo prazo previsto na lei penal'. Com relação a essa particular hipótese, registre-se o entendimento do STJ no sentido de que a pretensão punitiva da Administração Pública em relação a infração administrativa que também configura crime em tese somente se sujeita ao prazo prescricional criminal quando instaurada a respectiva ação penal (REsp 1116477/DF, Rel. Ministro TEORI ALBINO ZAVASCKI, PRIMEIRA TURMA, julgado em 16/08/2012, DJe 22/08/2012) . Como não há notícia nos autos sobre a instauração de ação penal que verse sobre os fatos objeto desta TCE, mas tão somente ações de improbidade administrativa (peça 27, p. 113 a 116) , cumpre-nos adotar o prazo geral quinquenal para a análise da prescrição no caso concreto.
45.	Executadas durante o exercício financeiro de 2004, as despesas com os recursos destinados ao PEJA no município de Irituia/PA tiveram a respectiva prestação de contas encaminhada de forma intempestiva (peça 1, p. 251) em 10/10/2005 (peça 27, p. 117) . Considerando que a autuação desta TCE decorre, em linhas gerais, do fato de não ter sido apresentada documentação comprobatória suficiente para demonstrar a regular aplicação desses valores, temos como devido, para fins de análise da prescrição, adotar como termo inicial a referida data, que corresponde ao momento em que foi dado cumprimento a esse dever pelo responsável, ainda que de forma incompleta, por ser a mais compatível com o disposto no art. 1.º da Lei n.º 9.873/1999.
46.	Para restar caracterizada a superação do prazo quinquenal, a legislação prevê a necessidade de contabilizar situações de interrupção da sua contagem, que se encontram elencadas no art. 2.º: notificação/citação dos acusados (inciso I) ; ato inequívoco que importe apuração do fato (inciso II) ; decisão condenatória recorrível (inciso III) ; ou qualquer expediente que importe em manifestação expressa de tentativa de solução conciliatória no âmbito interno da administração pública federal (inciso IV) .
47.	Tendo em vista o termo inicial para contagem da prescrição e considerando os documentos presentes nos autos, inclusive aquele encaminhado pelo FNDE em atenção à diligência efetuada na fase externa (peça 27) , é possível concluir pela superação do prazo quinquenal neste caso concreto. Isso porque entre a emissão do Ofício n..º 980/2009 - DIAFI/COPRA/CGCAP/DIFIN/FNDE/MEC, de 5/8/2009, com notificação ao responsável (peça 1, p. 311-313 e peça 27, p. 191-192) e a elaboração de relatório pela autarquia com solicitação para instauração de TCE, em 30/10/2014 (Informação n.º 341/2014-DIREC/COTCE/CGCAP/DIFIN /FNDE, peça 1, p. 5-13 e peça 27, p. 254-259) , houve o decurso de mais de cinco anos de estagnação processual, sem a prática de qualquer ato interruptivo previsto no art. 2.º da Lei n.º 9.873/1999.
48.	Convém esclarecer que entre a notificação do responsável de 5/8/2009 e o relatório de 30/10/2014, constam movimentações processuais relativas à solicitação de cópia integral do processo por procurador constituído pelo responsável em 16/9/2009 (peça 1, p. 315-329 e peça 27, p. 211-225) , bem como requerimento de informações do Poder Judiciário do Estado do Pará, de 10/11/2009 (peça 27, p.  201) , e resposta do FNDE a pedido da Polícia Federal, emitida em ofício de 19/1/2010 (peça 27, p. 250) , com os respectivos despachos de juntada e guarda, em duas oportunidades, janeiro de 2011 e fevereiro de 2012 (peça 27, p. 227, 229 e 252) . Tais expedientes, todavia, não se prestam à interrupção da contagem do prazo prescricional, por não se enquadrarem em qualquer das situações previstas no art. 2.º da Lei n.º 9.873/1999.
49.	Outrossim, tendo em vista a ocorrência da prescrição no caso concreto, ante a  integração da norma do art. 1.º da Lei n.º 9873/1999, e considerando tratar-se de matéria de ordem pública, que a Lei Orgânica do TCU, seu Regimento Interno e demais normas regulamentares não dispõem sobre as hipóteses para sua identificação e levando em conta, ainda, o disposto no art. 298 do Regimento Interno do TCU, impõe-se a aplicação subsidiária do Código de Processo Civil para a resolução de mérito deste processo de tomada de contas especial.
50.	Diante desse contexto, com as devidas vênias por divergir da Unidade Técnica, esta representante do Ministério Público manifesta-se no sentido de que o Tribunal delibere, em caráter definitivo, pela ocorrência da prescrição da pretensão ressarcitória e punitiva, na forma do art. 487, inciso II, do Código de Processo Civil, dando-se ciência aos responsáveis e órgãos interessados, com envio de cópia da documentação pertinente ao Ministério Público Federal e à Advocacia-Geral da União para subsidiar eventual ação de improbidade administrativa, e, por fim, arquivando-se o presente feito, com fundamento no art. 169, inciso III, do Regimento Interno do TCU."
É o Relatório.

Lívia Maria da Costa Sousa (21.545/OAB-PA), Carla de Oliveira Brasil Monteiro (9.116/OAB-PA) e outros, representando Benedito Augusto Bandeira Ferreira.

Procuradora-Geral Cristina Machado da Costa e Silva

TOMADA DE CONTAS ESPECIAL. VALORES REFERENTES AO PROGRAMA DE APOIO AOS SISTEMAS DE ENSINO PARA ATENDIMENTO À EDUCAÇÃO DE JOVENS E ADULTOS (PEJA). EXERCÍCIO DE 2004. PAGAMENTO DE DESPESAS SEM DOCUMENTAÇÃO FISCAL COMPROBATÓRIA. REALIZAÇÃO DE RETIRADAS DA CONTA CORRENTE EM ESPÉCIE. RETIRADA NÃO ESPECIFICADA NA CONTA CORRENTE. CITAÇÃO. REVELIA. RECONHECIMENTO DA PRESCRIÇÃO DAS PRETENSÕES PUNITIVA E RESSARCITÓRIA. COMUNICAÇÕES. ARQUIVAMENTO.

TOMADA DE CONTAS ESPECIAL (TCE)

Este processo trata de tomada de contas especial instaurada pelo Fundo Nacional de Desenvolvimento da Educação (FNDE) em decorrência de irregularidades na aplicação de recursos do Programa de Apoio aos Sistemas de Ensino para Atendimento à Educação de Jovens e Adultos (PEJA) , no exercício de 2004, no Município de Irituia/PA.
2. O prefeito à época, Benedito Augusto Bandeira Ferreira, foi citado em razão das seguintes ocorrências: pagamento de despesas sem documentação fiscal comprobatória; realização de retiradas da conta corrente em espécie; e retirada não especificada na conta corrente. As irregularidades correspondem a valor total histórico (2004) da ordem de R$ 113.000,00.
3. Regularmente citado, o responsável permaneceu inerte. Desse modo, será considerado revel, devendo a análise da TCE prosseguir com as informações presentes nos autos, nos termos do art. 12, § 3º, da Lei 8.443/1992.
4. Diante disso e por ter concluído pela prescrição da pretensão punitiva, a SecexTCE propõe o julgamento pela irregularidade das contas, com a imputação do débito.
5. O Ministério Público concorda quanto às irregularidades, porém defende ter ocorrido também prescrição da pretensão ressarcitória, sugerindo, por consequência, o arquivamento do processo.
6. De fato, as irregularidades estão caracterizadas e não houve sequer a apresentação de defesa na tentativa de infirmar as conclusões iniciais da unidade técnica. Acolho, portanto, a análise e as conclusões da unidade técnica a esse respeito.
7. Com relação à prescrição, o exame deve ser realizado à luz da nova Resolução TCU 344, de 11/10/2022.
8. De acordo com o art. 4º, II, da norma, o início da contagem do prazo prescricional deve ser a data da apresentação da prestação de contas ao órgão competente para a sua análise inicial. Isso ocorreu em 3/12/2005, conforme carimbo de recebimento que consta no Ofício 5/2005, de 10/10/2005 (peça 27, p. 117) .
9. Além disso, o art. 5º da referida resolução prevê causas de interrupção do prazo, que, no caso em exame, ocorreram nos seguintes momentos:
a)  10/1/2006, conforme o art. 5º, II, da resolução ("por qualquer ato inequívoco de apuração do fato") : COMUNICADO/PC2004/ PEJA /Nº 00l/2006 (peça 27, p. 136) , do FNDE ao prefeito, informando da necessidade de correção das impropriedades apontadas;
b)  18/12/2006, conforme o art. 5º, II, da resolução: recebimento do Ofício 3084/2006/FNDE/DIFIN/CGCAP/DlPRA, de 8/6/2006 (peça 27, p. 139) , em que o FNDE solicita que seja informado o valor correto da despesa realizada, que não pode ser maior que o valor total dos recursos repassados pelo FNDE no exercício, mais rendimento e saldo do exercício anterior, se for o caso;
c)  24/5/2007, conforme o art. 5º, II, da resolução: recebimento do Ofício 500/2007/DIPRA/CGCAP/DIFIN/FNDE, de 21/5/2007 (peça 27, p. 162) , no qual o FNDE informa ao prefeito que a justificativa encaminhada não foi acatada, bem como solicita a devolução de R$ 24.845,00 gastos em desacordo com a legislação pertinente;
d)  24/6/2009, conforme o art. 5º, II, da resolução: recebimento do Ofício 481/2009-DIAFI/COPRA/CGCAP/DIFIN/FNDE/MEC, de 19/6/2009 (peça 27, p. 172) , o FNDE informa ao prefeito o valor total impugnado, de R$ 56.950,63, tratando também das providências a serem adotadas;
e)  6/8/2009, conforme o art. 5º, II, da resolução: Ofício 980/2009- DIAFI/COPRA/CGCAP/DIFIN, de 5/8/2009 (peça 27, p. 184-185) , em que o FNDE informa ao prefeito que permanecem as irregularidades/impropriedades constatadas na documentação enviada, a título de prestação de contas do Programa abaixo identificado, uma vez que não houve resposta ao oficio anterior;
f)  30/10/2014, conforme o art. 5º, II, da resolução: Informação 341/2014 - DIREC/COTCE/CGCAP/DIFIN/FNDE (peça 27, p. 254-259) , em que foi determinada a autuação de processo de TCE e outras medidas acessórias.
10. Como se nota, após o recebimento do Ofício 980/2009- DIAFI/COPRA/CGCAP/DIFIN, de 5/8/2009, em 6/8/2009, houve o decurso de mais de cinco anos até que fosse editada a Informação 341/2014 - DIREC/COTCE/CGCAP/DIFIN/FNDE, em 30/10/2014, com o prosseguimento das apurações.
11. Dessa forma, um dos intervalos entre essas ocorrências superou o quinquênio, levando à conclusão de que houve prescrição, segundo estabelece o art. 2º da Resolução TCU 344/2022.
12. Como bem ressaltado pelo Ministério Público, nesse interregno, observa-se que houve: solicitação de cópia integral do processo pelo advogado do responsável em 16/9/2009 (peça 1, p. 315-329 e peça 27, p. 211-225) ; requerimento de informações do Poder Judiciário do Estado do Pará, de 10/11/2009 (peça 27, p.  201) ; respostas do FNDE (peça 27, p. 227, 229 e 252) a pedido da Polícia Federal, emitida em ofício de 19/1/2010 (peça 27, p. 250) . No entanto, nenhuma dessas movimentações caracteriza as hipóteses de interrupção previstas no referido art. 5º da Resolução.
13. Neste ponto, cabe esclarecer que a prescrição intercorrente ocorre quando não há, em um período de três anos, movimentação no processo que tenha alguma relevância para as apurações. Portanto, a existência de ação processual que evidencie que o feito não está paralisado impede que seja configurada a prescrição intercorrente. Ressalto que, conforme o § 1º do art. 8º da Resolução TCU 344/2022, não obstam o reconhecimento da prescrição intercorrente os atos que não interferem de modo relevante no curso das apurações, tais como como pedido e concessão de vista dos autos, emissão de certidões, prestação de informações e juntada de procuração ou subestabelecimento.
14. Assim, é interessante notar que seria possível a ocorrência da prescrição de cinco anos (em razão da ausência de causas interruptivas) , sem que houvesse a intercorrente, desde que houvesse movimentações que evitassem a paralisação do processo por três anos.  
15. Diante do exposto, tendo em vista o reconhecimento da prescrição, cabe o arquivamento do processo, de acordo com o art. 11 da Resolução TCU 344, de 11/10/2022.
Assim, voto para que seja adotado o acórdão que ora submeto ao Colegiado.
TCU, Sala das Sessões, em 25 de outubro de 2022.
ANTONIO ANASTASIA 
Relator